ACORDAO-COMPLETO-2377199

ACÓRDÃO 9881/2019 ATA 36/2019 - SEGUNDA CÂMARA

VISTOS, relatados e discutidos do recurso de reconsideração interposto por Cláudio Fernando Guedes Bezerra em face do Acórdão 308/2019-TCU-Segunda Câmara.
ACORDAM os Ministros do Tribunal de Contas da União, reunidos em Sessão da 2ª Câmara, ante as razões expostas pelo Relator, em:
9.1. com fundamento nos art. 32, inciso I e 33, da Lei nº 8.443/1992 e art. 285, caput, do RI/TCU, conhecer do recurso de reconsideração para, no mérito, negar-lhe provimento; 
9.2. dar conhecimento da deliberação ao recorrente.

Recurso de reconsideração em processo de tomada de contas especial interposto por Cláudio Fernando Guedes Bezerra (peça 51), ex-Prefeito do Município de Aliança/PE, buscando impugnar o Acórdão 308/2019-TCU-2a Câmara (peça 35), por meio do qual o responsável teve suas contas julgadas irregulares, com imputação de débito e multa, em função da inexecução do Contrato de Repasse 330.583-22/2010, com a finalidade de construção de calçadas, de sinalização viária e de pavimentação com paralelepípedo granítico em diversas ruas do Município.

Segunda Câmara

Município de Aliança/PE.

3. Recorrente: Cláudio Fernando Guedes Bezerra (XXX.881.914-XX), ex-prefeito.

Ana Arraes (Presidente).

13.1. Ministros presentes: Ana Arraes (Presidente), Augusto Nardes, Aroldo Cedraz (Relator) e Raimundo Carreiro.
13.2. Ministra que alegou impedimento na Sessão: Ana Arraes (Presidente).
13.3. Ministro-Substituto presente: Marcos Bemquerer Costa.

Cláudio Fernando Guedes Bezerra

AROLDO CEDRAZ

Ministro-Substituto André Luís de Carvalho.

Adoto como Relatório a bem lançada instrução de mérito do auditor federal de controle externo responsável pelo exame do feito no âmbito da Secretaria de Recursos (peça 66) , cuja proposta de encaminhamento contou com a anuência do corpo dirigente da unidade técnica (peça 67) , bem assim da ilustre representante do Ministério Público de Contas (peça 68) .
"INTRODUÇÃO
Cuida-se de recurso de reconsideração em processo de tomada de contas especial interposto por Cláudio Fernando Guedes Bezerra (peça 51) , ex-Prefeito do Município de Aliança/PE, buscando impugnar o Acórdão 308/2019-TCU-Segunda Câmara (peça 35) , por meio do qual o responsável teve suas contas julgadas irregulares, com imputação de débito e multa, em função da inexecução do Contrato de Repasse 330.583-22/2010, com a finalidade de construção de calçadas, de sinalização viária e de pavimentação com paralelepípedo granítico em diversas ruas do Município.
Eis o extrato da decisão recorrida (Acórdão 308/2019-TCU-Segunda Câmara - peça 35) :
VISTOS, relatados e discutidos estes autos de tomada de contas especial instaurada pela Caixa Econômica Federal (Caixa) em desfavor do Sr. Cláudio Fernando Guedes Bezerra, como então prefeito de Aliança - PE (gestão: 2013-2016) , diante da inexecução do Contrato de Repasse 330.583-22/2010 (Siafi 740053) destinado à construção de calçadas, de sinalização viária e de pavimentação com paralelepípedo granítico em diversas ruas do aludido município pelo aporte de recursos federais provenientes do então Ministério das Cidades sob o valor de R$ 1.000.000,00, tendo a vigência do ajuste sido estipulada para o período de 13/12/2010 a 25/3/2014; 
ACORDAM os Ministros do Tribunal de Contas da União, reunidos em Sessão da Segunda Câmara, diante das razões apresentadas pelo Relator, em: 
9.1. rejeitar as alegações de defesa apresentadas pelo Sr. Cláudio Fernando Guedes Bezerra e julgar irregulares as suas contas, nos termos dos arts. 1º, I, 16, III, "c", e 19, caput, da Lei nº 8.443, de 1992, para condená-lo ao pagamento do débito sob o valor de R$ 92.400,00 (noventa e dois mil e quatrocentos reais) , atualizado monetariamente e acrescido de juros de mora, calculados desde 12/9/2013 até a data da efetiva quitação, fixando-lhe o prazo de 15 (quinze) dias, contados da notificação, para que comprove perante o Tribunal (art. 214, III, "a", do Regimento Interno do TCU - RITCU) , o recolhimento da referida quantia ao Tesouro Nacional, na forma da legislação em vigor;
9.2. aplicar em desfavor do Sr. Cláudio Fernando Guedes Bezerra a multa prevista no art. 57 da Lei nº  8.443, de 1992, sob o valor de R$ 40.000,00 (quarenta mil reais) , fixando-lhe o prazo de 15 (quinze) dias, contados da notificação, para que comprove, perante o Tribunal (art. 214, III, "a", do RITCU) , o recolhimento da referida quantia ao Tesouro Nacional, atualizada monetariamente na forma da legislação em vigor;
9.3. autorizar, caso requerido, nos termos do art. 26 da Lei nº 8.443, de 1992, e do art. 217 do RITCU, o parcelamento das dívidas fixadas por este Acórdão em até 36 (trinta e seis) parcelas mensais e sucessivas, sobre as quais incidirão a atualização monetária e os correspondentes acréscimos legais, esclarecendo ao responsável que a falta de pagamento de qualquer parcela importará no vencimento antecipado do saldo devedor, sem prejuízo das demais medidas legais;
9.4. autorizar, desde logo, nos termos do art. 28, inciso II, da Lei nº 8.443, de 1992, a cobrança judicial das dívidas fixadas por este Acórdão, caso não atendidas as notificações;
9.5. determinar que a Caixa Econômica Federal adote as providências cabíveis para condicionar a liberação de saque dos recursos federais ao atendimento de todas as pendências relativas à execução físico-financeira do correspondente contrato de repasse, aí incluídas a aprovação da prestação parcial de contas e a comprovação de o empreendimento não se encontrar paralisado, quando a autorização de saque ocorrer após o término do mandato do prefeito até então responsável pela execução do ajuste, devendo a Caixa orientar todas as suas unidades competentes no sentido da necessária observância desse procedimento, no prazo de 30 (trinta) dias contados da notificação desta deliberação;
9.6. determinar que a unidade técnica adote as seguintes medidas:
9.6.1. envie a cópia do presente Acórdão, acompanhado do Relatório e da Proposta de Deliberação que o fundamenta, à Procuradoria da República no Estado de Pernambuco, nos termos do art. 16, § 3º, da Lei nº  8.443, de 1992, para o ajuizamento das ações penais e civis cabíveis; e
9.6.2. promova o monitoramento da determinação prolatada pelo item 9.5 deste Acórdão.
HISTÓRICO
Na origem, o responsável, ao assumir a função pública no ano de 2013, recebeu da gestão anterior a incumbência de executar o Contrato de Repasse 330.583-22/2010, firmado com o Ministério da Cidades, para execução de obras civis de calçamento e pavimentação na localidade, em correspondência com o plano de trabalho aprovado (peça 1, p. 23-26) e o contrato de repasse (peça 1, p. 43-50) , no valor global estimado de R$ 1.044.210,71.
Foram identificados pagamentos à conta do convênio no valor de R$ 92.400,00 em 5/9/2013 e a paralisação das obras em momento posterior, ocorrências que ensejaram a citação do responsável em decorrência da omissão no dever de continuidade administrativa (peça 14) .
Após o devido processo legal, o responsável teve suas contas julgadas irregulares (Acórdão 308/2019-TCU-Segunda Câmara) , decisão contra a qual se insurge o recorrente.
EXAME DE ADMISSIBILIDADE
Nenhuma divergência a ser apontada quanto à proposta positiva de admissibilidade contida nas peças 53 e 54 e acolhida pelo e. Relator Min. Aroldo Cedraz (peça 58) .
EXAME DE MÉRITO
Delimitação
É objeto do recurso discutir as seguintes questões:
a) ocorrência de solidariedade e a análise do comportamento do Prefeito antecessor;
b) responsabilidade da Caixa e da União em relação ao dever de rescisão contratual;
c) responsabilidade do Prefeito em relação à omissão na continuidade da obra;
d) eficácia das medidas de preservação do patrimônio público adotada pelo responsável;
e) discricionariedade para fixação de penalidade de multa e os elementos de sua fixação.
Da solidariedade do prefeito antecessor na apuração da responsabilidade como benefício da União e das evidências em relação ao prefeito antecessor
Alega o recorrente que a responsabilidade deveria recair sobre o prefeito antecessor (Azoka José Maciel) , uma vez que a execução parcial também seria atribuível ao gestor anterior, destacando que as contas municipais do gestor anterior foram reprovadas nos anos de 2009-2012.
Aponta para a baixa execução da obra entre a assinatura do contrato (13/12/2010) e o fim da gestão, tendo iniciado as obras em 19/6/2012, com o atestamento de execução de 9,25% da obra (8/10/2012) , importando a responsabilização do gestor antecessor nos termos do entendimento contido no Acórdão 3221/2017 (solidariedade em função de atraso de prefeito antecessor) .
Análise
De início, importante observar que a necessidade de chamamento de outros gestores para a atribuição de responsabilidade é um benefício da União (e não do responsável) , inexistindo obrigatoriedade do chamamento de eventuais responsáveis solidários, em plena sintonia com a firme jurisprudência do TCU (v.g.: Acórdãos 1.797/2016, 2.199/2015 e 35/2012, do Plenário) , por se tratar de benefício do credor  (no caso a União) , e não do devedor.
Ademais, a responsabilidade decorre da "falta de continuidade na execução do ajuste" (item 10 do Voto - peça 36, p. 2) , ou seja, de omissão exclusivamente atribuível ao gestor sucessor, especialmente pelo fato de que, além de assumir a responsabilidade pelo prosseguimento da obra com solicitação de atualização de preços (item 10 do Voto - peça 36, p. 2) , as providências de resguardo do erário se mostraram insuficientes (ação de desfecho desfavorável ingressada contra a União - item 14 do Voto - peça 36, p. 2) .
Ou seja, todos os fundamentos empregados no julgamento são de responsabilidade própria do recorrente, não sendo possível afirmar que a responsabilização decorra de ações e omissões atribuíveis ao prefeito antecessor.
Deve-se registrar que a alegação de julgamento de reprovação das contas municipais do gestor antecessor em nada guarda relação com os fundamentos próprios da condenação do responsável, por se tratarem de recursos federais para cuja competência é exclusiva do Tribunal de Contas da União.
No que concerne à baixa execução da obra na gestão antecessora, é de se observar que as obras tiveram início no final do mandato do Prefeito anterior, sendo razoável o percentual de execução de 9,25% em relação ao termo final do exercício da função (6 meses) , não sendo possível reconhecer a solidariedade com o Prefeito antecessor, uma vez que a irregularidade ensejadora da condenação é a omissão do recorrente no prosseguimento da obra pública, durante seu período total de gestão (4 anos) .
Da responsabilidade do agente financeiro e do repassador dos recursos em relação ao dever de rescisão contratual e instauração de tomada de contas especial
Assevera que o dano decorreria do descumprimento de obrigações por parte do agente financeiro (Caixa) , uma vez que seria obrigado à rescisão contratual em razão das irregularidades identificadas na gestão anterior, sendo que o repasse de recursos ocorrera ainda na gestão do antecessor (28/12/2012) , a despeito do relatório de ausência de funcionalidade datado de 8/10/2012 (PA GIDURCA 739/2014) .
Entende o recorrente a incompatibilidade entre as falhas no comportamento da Caixa reconhecidas no Acórdão e a imputação de responsabilidade ao gestor. Por fim, alega ser prerrogativa do Ministério das Cidades promover fiscalização do contrato e transferir a execução em caso de paralisação ou de fato relevante.
Análise
No que tange ao comportamento da Caixa, é possível observar a ocorrência de falha, segundo a decisão recorrida, quanto à liberação de recursos sem que o gestor subsequente houvesse assumido compromisso formal de continuidade do objeto, sendo a medida adicional para garantir a boa e regular aplicação dos recursos públicos (itens 20 e 21 do Voto; peça 36, p. 3) .
Todavia, no caso concreto, a responsabilização não decorre de irregularidades legadas pela gestão anterior, mas pela ausência de medidas para continuidade da obra, razão pela qual inexiste relação entre a irregularidade praticada pela Caixa e a ocorrência do dano imputado ao recorrente, particularmente na situação em que o gestor assumiu a obrigação de prosseguimento da obra com a solicitação de realinhamento de preços (peça 1, p. 89) .
No mesmo sentido, a prerrogativa da União em poder assumir as obras pessoalmente nos termos do item 10.2 da avença (peça 1, p. 47) não elide o dano identificado, uma vez que a paralisação da obra deve ser atribuída exclusivamente ao recorrente, pois as obras tiveram início no semestre final da gestão anterior e apresentavam percentual de execução compatível.
Assim, ao Prefeito sucessor incumbia o prosseguimento da obra ou a denúncia do instrumento contratual e a responsabilização do gestor anterior, não sendo possível a responsabilização de outros agentes públicos em função da omissão imputável ao ora recorrente.
Dos fundamentos da responsabilidade em relação à omissão na continuidade da obra e da existência de obra incompleta
Afirma que os pagamentos realizados decorreriam de obrigação assumida pela gestão anterior, sob pena de configuração de enriquecimento ilícito ou desvio de verba pública, sendo que o pagamento decorreu apenas de cumprimento de dever legal, após a liberação dos recursos pela Caixa, pois a responsabilização imputada prescindiria de nexo de causalidade, sendo ônus do Tribunal de Contas da União a prova dos elementos de responsabilidade.
Aponta para a baixa execução da obra entre a assinatura do contrato (13/12/2010) e o fim da gestão, tendo iniciado as obras em 19/6/2012, com o atestamento de execução de 9,25% da obra (8/10/2012) , importando a responsabilização do gestor antecessor nos termos do entendimento contido no Acórdão 3221/2017 (solidariedade em função de atraso de prefeito antecessor) .
Afirma que seria o primeiro ano de gestão do recorrente, assumindo a complexidade da Administração Pública e tendo que examinar a situação geral do Município para a manutenção dos serviços essenciais, abandonados pelo gestor anterior.
Análise
A responsabilização do recorrente decorreu da omissão no prosseguimento da obra pública, dando ensejo a ocorrência de obra imprestável. Não há de se ignorar que a Jurisprudência da Corte faz uma distinção nítida entre a obra parcialmente executada e a obra imprestável, devendo-se observar que a obra imprestável não se confunde com a mera inexecução do objeto, por se caracterizar a obra imprestável pela impossibilidade de destinação do resultado parcial da obra numa atividade pública, conforme se destaca do Acórdão 2772/2010-TCU-Segunda Câmara (Rel. Min. Augusto Nardes) :
De outra banda, pode-se concluir, a contrario sensu, que, nas hipóteses em que as irregularidades detectadas em determinada obra pública não são significativas a ponto de tornar a obra imprestável para os fins que se destina, não há que se falar em débito integral, mas tão-somente em recomposição do Erário em valor equivalente à inexecução parcial, sob pena de autorizar-se o enriquecimento sem causa do Estado.
Cumpre trazer à baila, a propósito, julgado do Tribunal em que, com raciocínio idêntico ao acima esposado, reputou-se impertinente condenar o responsável a recolher aos cofres do Tesouro Nacional quantia equivalente à integralidade dos recursos geridos, uma vez que as obras foram consideradas parcialmente aceitáveis:
'Os responsáveis foram citados pela integralidade dos recursos repassados. Entretanto, dissentindo da unidade técnica, entendo que, podendo as obras ser consideradas como parcialmente aceitáveis, não deve ser imputado o débito integral aos responsáveis. (...) ' (Acórdão 991/2007-TCU-Segunda Câmara. Relator Ministro Aroldo Cedraz) 
No mesmo sentido é o julgamento no Acórdão 7148/2015-TCU-Primeira Câmara, Rel. Min. Walton Alencar, ao asseverar que, na execução de convênios, a realização parcial da obra, sem funcionalidade ou benefícios à comunidade, implica prejuízo aos cofres públicos em valor igual ao total repassado, tendo em vista o não alcance da finalidade do ajuste, conforme descrito na Jurisprudência Selecionada.
No aspecto da funcionalidade, o parecer técnico da Caixa afirmou a necessidade de exibição de novos documentos para análise da reprogramação solicitada pelo prefeito-recorrente, bem como a conclusão de obras de acessibilidade, instalação de placa de obra, execução de limpeza de vias, correção de pavimentação com irregularidades, nos termos do parecer técnico (peça 1, p. 91-92) , impossibilitando o reconhecimento de funcionalidade da forma como apresentada a obra.
Posteriormente, instado ao prosseguimento da tratativas com o agente financeiro, foi designada reunião específica para a qual o responsável não compareceu (peça 1, p. 97) , reforçando a noção de que o responsável foi omisso no dever de continuidade administrativa, deixando de cumprir as obrigações legais assumidas pela gestão anterior e, portanto, passando a ser pessoalmente responsável pela execução parcial de obra imprestável (sem finalidade pública) , impondo o ressarcimento integral dos valores repassados pela União.
No que tange ao ônus probatório, é consabido que, segundo determinam a Constituição Federal e legislação correlata, aos gestores incumbem provar a boa e regular aplicação do dinheiro público, nos termos do art. 70, parágrafo único da Constituição Federal de 1988, art. 93 do Decreto-lei n. 200/67 e do art. 66 do Decreto n. 93.872/86, impondo aos responsáveis o ônus da prova da regularidade da aplicação dos recursos públicos federais, verbis:
MANDADO DE SEGURANÇA CONTRA O TRIBUNAL DE CONTAS DA UNIÃO. CONTAS JULGADAS IRREGULARES. APLICACÃO DA MULTA PREVISTA NO ARTIGO 53 DO DECRETO-LEI 199/67. A MULTA PREVISTA NO ARTIGO 53 DO DECRETO-LEI 199/67 NÃO TEM NATUREZA DE SANÇÃO DISCIPLINAR. IMPROCEDÊNCIA DAS ALEGAÇÕES RELATIVAS A CERCEAMENTO DE DEFESA. EM DIREITO FINANCEIRO, CABE AO ORDENADOR DE DESPESAS PROVAR QUE NÃO É RESPONSÁVEL PELAS INFRAÇÕES, QUE LHE SÃO IMPUTADAS, DAS LEIS E REGULAMENTOS NA APLICAÇÃO DO DINHEIRO PÚBLICO. COINCIDÊNCIA, AO CONTRÁRIO DO QUE FOI ALEGADO, ENTRE A ACUSAÇÃO E A CONDENAÇÃO, NO TOCANTE À IRREGULARIDADE DA LICITAÇÃO. MANDADO DE SEGURANÇA INDEFERIDO.  (STF; MS 20335, Relator Ministro Moreira Alves, DJ de 25.02.1983) 
EMENTA: MANDADO DE SEGURANÇA. EX-DIRETOR DA ASSOCIAÇÃO DOS SERVIDORES DO MINISTÉRIO DAS MINAS E ENERGIA (ASMME) . CONDENAÇÃO, PELO TCU, AO PAGAMENTO DE VALOR REPASSADO À ENTIDADE, RELATIVO A CONVÊNIO, POR FALTA DE PRESTAÇÃO DE CONTAS. PRETENSA NULIDADE FORMAL. RECURSOS CUJA UTILIZAÇÃO ESTARIA DISPENSADA DE COMPROVAÇÃO PERANTE A CORTE DE CONTAS. Alegações improcedentes. Julgamento que, contrariamente ao afirmado, foi precedido de tempestiva inclusão em pauta especial e realizado com observância do princípio da ampla defesa. Verba utilizada durante a vigência da norma do art. 66 do DL 200/67, que sujeita todos quantos recebam recursos da União ou das entidades a ela vinculadas, direta ou indiretamente, inclusive mediante acordo, ajuste ou convênio, ao dever de comprovar o seu bom e regular emprego. Obrigação de que não se exoneram os administradores dos referidos recursos, pelo simples fato de haverem deixado os respectivos cargos. Ausência de direito líquido e certo. Mandado de segurança denegado.  (STF; MS 21682, Relator (a) :  Min. ILMAR GALVÃO, Tribunal Pleno, julgado em 11/03/1994, DJ 06-05-1994 PP-10469 EMENT VOL-01743-02 PP-00336) 
Assim, compete ao recorrente fazer a prova de que a aplicação parcial dos recursos apresentava funcionalidade, buscando ilidir o nexo de causalidade entre a omissão no prosseguimento das obras e o dano decorrente da obra parcial.
Quanto ao aspecto do pagamento da parcela parcialmente medida pela Caixa, correspondente ao valor de R$ 92.400,00, é de se observar que a irregularidade não está relacionada ao pagamento de medições anteriormente feitas, uma vez que não foram apontadas irregularidades no primeiro boletim de medição (BM01 - peça 1, p. 67) e apenas irregularidades de natureza formal no segundo boletim de medição (BM 02 - peça 1, p. 71: manifestação de órgão ambiental, erro no acumulado de R$ 1.995,72 e necessidade de apresentação de termo aditivo) .
Portanto, a responsabilização não advém dos pagamentos realizados pelo recorrente durante sua gestão para saldar obrigações assumidas pela gestão anterior, mas pela inércia no prosseguimento da execução da obra pública que teve como consequência a ocorrência de obra sem função social (obra imprestável) .
Por fim, deve ser destacado que, ainda que o Município apresentasse situação calamitosa em decorrência de alegadas pendências da gestão anterior, houve tempo suficiente equivalente ao mandato integral do responsável para adoção de eventuais medidas, não se justificando a omissão em face do pedido de reajustamento (assunção formal de prosseguimento da obra) e a posterior ausência do gestor em reuniões acordadas com a Caixa.
Da ineficácia das medidas adotadas para a preservação do patrimônio público
Indica o recorrente a adoção de medidas apropriadas (notificação extrajudicial e ação civil de improbidade administrativa 1001414-06.2018.4.01.3400) , afastando a prática de ato de gestão ilegítimo ou antieconômico por parte do recorrente.
Análise
Um primeiro ponto que merece destaque é a inexistência, em consulta realizada no sítio eletrônico da Justiça Federal (Seção Distrito Federal) , da mencionada ação de improbidade tombada sob o número 1001414-06.2018.4.01.3400 em curso na 7a Vara Federal da Seção Judiciária do Distrito Federal, fato que, conjugado com a ausência de documentos adicionais, não permite o juízo sobre o elemento factual apresentado.
Em se tratando de medidas para o resguardo do erário, a ação judicial 0801971-78-2016.4.05.8300 movida pelo Município, objetivava apenas a exclusão do Município do CAUC/SIAFI (peça 26, p.3 - extrato do acórdão) , razão pela qual não é possível reconhecer a existência de qualquer medida adotada pelo ora recorrente no sentido de responsabilizar gestões anteriores por atos eventualmente praticados, mas apenas resguardar a possibilidade de obtenção de novos recursos pelo Município com a expedição de certidões negativas nos cadastros públicos federais, conforme já debatido na decisão recorrida (peça 36, p. 2 - item 14) .
Da discricionariedade e dos elementos para fixação de penalidade de multa em relação ao débito apurado
Afirma o recorrente a possibilidade de não-aplicação da multa prevista no art. 19 da Lei 8.443/92, inexistindo razoabilidade ou proporcionalidade, uma vez que as pendências deveriam ser atribuídas à gestão antecessora.
Análise
No tocante à fixação da pena de multa, o Tribunal de Contas da União, ante a ponderação da gravidade dos fatos, tem a prerrogativa legal de aplicar a pena, bastando que o ato praticado ou a situação em exame se enquadre no tipo legal descrito no art. 57 da Lei nº 8.443/92, de acordo com as circunstâncias do caso.
Em termos da fixação das penalidades de multa, a regra geral é que "a Lei 8.443/92 e o Regimento Interno deste Tribunal não estabelecem uma fórmula para cálculo de multa, mas sim critérios para a sua fixação, a teor do disposto no art. 58 da Lei 8.443/92, c/c o art. 268 do RI/TCU. Além disso, no âmbito da jurisdição desta Corte, não há que se falar em explicitar quais foram os critérios objetivos e específicos utilizados na dosimetria das sanções impostas, tendo em vista que o TCU não atribui valor específico para cada ocorrência, tampouco vincula o quantum à capacidade econômica ou à condição social do responsável, como ocorre no Direito Penal" (Acórdão 2275/2007-TCU-Plenário. Rel. Min. Ubiratan Aguiar) .
Ou seja, existe uma discricionariedade envolvida na fixação dos valores de penalidade de multa, cuja limitação é somente aquela prevista na Lei 8.443/92 e, deste modo, o quantum fixado na decisão compõe o próprio mérito da decisão administrativa, havendo apenas o limite máximo de acordo com o fundamento do julgamento de contas (contas julgadas com débito - art. 57 da Lei 8.443/92) :
Art. 57. Quando o responsável for julgado em débito, poderá ainda o Tribunal aplicar-lhe multa de até cem por cento do valor atualizado do dano causado ao Erário.
Assim, a penalidade de multa respeita os limites legais. O valor da pena de multa fundada no art. 57 da Lei 8.443/92, fixado em R$ 40.000,00, é inferior ao valor máximo legal (100% do valor do débito = R$ 92.400,00) , tendo sido fixado em 43% do valor do débito, ressaltando novamente a legalidade no quantum fixado na decisão e proporcional a gravidade das irregularidades debatidas.
CONCLUSÕES
O chamamento de outros responsáveis solidários, sendo benefício da União, não é obrigatório para a fixação de penalidades, especialmente no caso em que o responsável foi condenado por motivos próprios (falta de continuidade da obra) , sem relação com o gestor antecessor.
A reprovação das contas municipais não guarda relevância com o julgamento das contas de recursos federais, cujo julgamento é exclusivo da Corte de Contas Federal. A baixa execução das obras atribuída ao prefeito antecessor é compatível com o prazo de execução da obra de aproximados 6 meses, não se justificando a omissão do prefeito sucessor na continuidade das obras de pavimentação.
Em se tratando de obra imprestável, caracterizada pela execução parcial sem possibilidade de destinação em uma atividade pública, a Jurisprudência da Corte adota a solução de imputação do débito equivalente ao valor total repassado. No caso concreto, a ausência de funcionalidade da obra atestada pela Caixa impõe o reconhecimento do débito, sem relação com o pagamento realizado na gestão do recorrente relacionado de obras anteriormente executadas.
A ação judicial movida pelo Município não teve o objetivo de preservar os recursos públicos federais de suposta má aplicação da gestão anterior, mas apenas a exclusão do nome do Município do cadastro de devedores, devendo se reconhecer a inexistência de medidas eficazes adotadas pelo recorrente para o resguardo dos recursos federais.
Observa-se a proporcionalidade na aplicação de multa fundamentada no art. 57 da Lei 8.443/92, em se tratando de multa fixada em patamar equivalente a 43% do valor do débito, proporcional às irregularidades identificadas na gestão decorrente da inexecução da obra pública.
PROPOSTA DE ENCAMINHAMENTO
Deste modo, submete-se à consideração superior a presente análise do recurso de reconsideração interposto por Cláudio Fernando Guedes Bezerra contra o Acórdão 308/2019-TCU-Segunda Câmara, para propor, com base nos artigos 32 e 33 da Lei 8.443/92, combinados com o art. 285 do RI/TCU, conhecer e negar provimento ao recurso, dando ciência ao recorrente e à Procuradoria da República no Estado de Pernambuco da decisão que vier a ser adotada."
	É o Relatório.

Carlos Gilberto Dias Júnior (OAB/PE 987-B), Bruna Wills (OAB/DF 46.082), Tomás Tavares de Alencar (OAB/PE 38.475), Paulo Gabriel Domingues de Rezende (OAB/PE 26.965), Marcus Vinícius Alencar Sampaio (OAB/PE 29.528) e outros.

Procuradora-Geral Cristina Machado da Costa e Silva.

TOMADA DE CONTAS ESPECIAL. RECURSO DE RECONSIDERAÇÃO. CONHECIMENTO. IMPROCEDÊNCIA DOS ARGUMENTOS. ELEMENTOS INSUFICIENTES PARA ALTERAÇÃO DO JUÍZO ANTERIOR. NEGATIVA DE PROVIMENTO.

TOMADA DE CONTAS ESPECIAL (TCE)

Secretaria de Recursos (SERUR).

O presente Recurso de Reconsideração merece ser conhecido, eis que adimplidos os requisitos de admissibilidade previstos nos arts. 32, inciso I, e 33, da Lei 8.443/1992.
2.	Quanto ao mérito, acolho a instrução da unidade técnica, que contou com a concordância do parecer do MPTCU, incorporando-a às minhas razões de decidir, no sentido de negar provimento ao recurso, mantendo-se o julgamento pela irregularidade das contas.
3.	Verifico que a análise empreendida pela Serur refutou, com bastante propriedade, todos os argumentos apresentados pelo recorrente, pugnando pela correta responsabilização do ex-gestor e tornando desnecessária a adução de considerações adicionais. 
4.	Nada obstante, considerando o caráter pedagógico que pode e deve ser conferido às deliberações do Tribunal, permito-me o reforço dos esclarecimentos a seguir.
5.	Nesta etapa recursal, o responsável intenta, em resumo, infirmar sua responsabilização, quando deveria trazer aos autos documentos aptos a comprovar a efetiva e regular aplicação, no objeto do repasse, dos recursos que estiveram sob sua responsabilidade. Ao revés, alegou o recorrente, entre outras razões, que o aresto condenatório deveria responsabilizar o prefeito antecessor.
6.	Nesse contexto, também carece de justificativa plausível a omissão no prosseguimento da obra pública, dando ensejo, conforme bem esclarecido pela unidade instrutiva, "à ocorrência de obra imprestável. Não há de se ignorar que a Jurisprudência da Corte faz uma distinção nítida entre a obra parcialmente executada e a obra imprestável, devendo-se observar que a obra imprestável não se confunde com a mera inexecução do objeto, por se caracterizar a obra imprestável pela impossibilidade de destinação do resultado parcial da obra numa atividade pública, conforme se destaca do Acórdão 2772/2010-TCU-Segunda Câmara (Rel. Min. Augusto Nardes) ".
7.		Ora, no processamento das contas especiais concluiu-se que o objetivo último do repasse de verbas federais não foi alcançado, eis que a intentada "construção de calçadas, de sinalização viária e de pavimentação com paralelepípedo granítico em diversas ruas do município", dado o baixíssimo percentual executado e à imprestabilidade, deixou desatendida a população.
8.		Nessa seara, pertinente reforçar que o ônus de comprovar a regularidade da integral aplicação dos recursos públicos compete ao gestor. Tal comprovação é decorrente de expresso dispositivo constitucional contido no art. 70, parágrafo único, da Constituição Federal, bem assim do disposto no art. 93 do Decreto-lei 200/1967, c/c o art. 66 do Decreto 93.872/1986, como assente na jurisprudência do Tribunal (Acórdão 153/2007-TCU-Plenário, 1.293/2008-TCU-2ª Câmara e 132/2006-TCU-1ª Câmara, dentre outros) .
9.	Por fim, conforme amplamente demonstrado no processamento das contas especiais, a responsabilização do ex-prefeito ocorreu em absoluta sintonia com os elementos existentes nos autos.
10.	Assim, o recurso apresentado não merece prosperar, devendo ser mantida, por conseguinte, em seus exatos termos, a deliberação recorrida. 
	Ante o exposto, VOTO por que o Tribunal adote o Acórdão que ora submeto à apreciação deste Colegiado.
TCU, Sala das Sessões Ministro Luciano Brandão Alves de Souza, em 8 de outubro de 2019.
AROLDO CEDRAZ 
Relator